【裁判字號】    97,台上,1462
【裁判日期】    970409
【裁判案由】    業務侵占
【裁判全文】
最高法院刑事判決            九十七年度台上字第一四六二號
上  訴  人  甲○○
            乙○○
                    樓
共      同
選任辯護人  李志澄律師
上列上訴人等因業務侵占案件，不服台灣高等法院中華民國九十
六年七月十九日第二審判決（九十六年度上重訴字第四九號，起
訴案號：台灣台北地方法院檢察署九十二年度偵字第一八八五０
、一八八五一號，九十三年度偵字第七六九號，九十四年度偵字
第一五三０八、一五三一六號），提起上訴，本院判決如下：
    主  文
原判決關於甲○○、乙○○部分撤銷，發回台灣高等法院。
    理  由
本判決為說明方便，凡敘及突破通訊股份有限公司，下稱突破公
司；容碁科技股份有限公司，下稱容碁公司；佑僑科技有限公司
，下稱佑僑公司；亞嘉達科技有限公司，下稱亞嘉達公司；擎風
國際有限公司，下稱擎風公司；漢崴國際股份有限公司，下稱漢
崴公司；和平海灣有限公司，下稱和平海灣公司；敦楊科技有限
公司，下稱敦楊公司；合先敘明。
按不得上訴於第三審法院之罪與得上訴之罪為修正前刑法第五十
五條所定之牽連犯，而不得上訴之罪為重，得上訴之罪為輕，雖
從不得上訴之重罪論科，惟其牽連之輕罪，原得上訴，而牽連犯
罪之上訴又不可分，則對於該重罪亦應認為得上訴於第三審法院
。原判決認上訴人甲○○、乙○○共同連續、牽連犯行為時刑法
第三百三十六條第二項之業務侵占、行為時商業會計法第七十一
條第一款明知不實事項而填製會計憑證及記入帳冊之罪，而依修
正前刑法第五十五條從一重之業務侵占罪處斷，雖所處之重罪屬
刑事訴訟法第三百七十六條第三款不得上訴於第三審法院之案件
，但所牽連之商業會計法第七十一條第一款之罪，係得上訴第三
審法院之案件，依前開說明，自得上訴於第三審法院。
本件原判決認定上訴人甲○○、乙○○有其事實欄所載之犯行，
因而撤銷第一審關於其二人部分之科刑判決，改判仍依修正前刑
法連續犯及牽連關係均從重論以共同連續意圖為自己不法之所有
，而侵占業務上所持有之物罪，各處有期徒刑貳年；固非無見。
惟查：(一)、刑法第三百三十五條普通侵占罪與第三百三十六條第
二項業務侵占罪之區別，在於前者之持有關係，乃基於普通一般
關係而支配；而後者，則由於其執行業務而生；且無論係普通侵
占或業務侵占，侵占罪既以持有他人之物而實行不法領得之意思
為構成要件，自須所侵占之物於不法領得之前，即已在其實力支
配之下，始與「持有」之要素相符。原判決就事實欄一、（一）
（二）（三）（四）分別認定甲○○：（1） 利用不知情之周志
祥出具佑僑公司願貼付百分之一利息請求突破公司提前支付貨款
之申請書，經乙○○核准後，由不知情之突破公司成年出納人員
於民國九十一年四月二十五日自台灣土地銀行東台北分行匯款新
台幣（以下未註明幣別者，均同）二千零七十五萬五千八百元，
至佑僑公司設於上海商業銀行永和分行帳號000000000
00000號帳戶。甲○○則於同年四月二十五日持佑僑公司上
開帳戶之存摺及印鑑章旋即將該款項提領一空。（2） 利用不知
情之黃清耀出具容碁公司願貼付百分之一利息請求突破公司提前
支付貨款之申請書，經乙○○核准後，由不知情之突破公司成年
出納人員於同年四月二十四日自台灣土地銀行東台北分行匯款八
千七百四十三萬零二百六十六元，至容碁公司設於合作金庫南桃
園支庫開立帳號0000000000000號帳戶。甲○○則
於同年四月二十四日持容碁公司前開帳戶之存摺及印鑑章提領現
金五千四百四十六萬零三百三十六元，並匯款三千二百九十六萬
九千九百三十元至敦楊公司帳戶，作為容碁公司支付貨款予敦楊
公司之假象，並旋於翌日四月二十五日持敦楊公司帳戶存摺及印
鑑章將該款項提領一空。（3） 利用不知情之周志祥出具佑僑公
司願貼付百分之一利息請求突破公司提前支付貨款之申請書，經
乙○○核准後，由不知情之突破公司成年出納人員於同年四月二
十五日自台灣土地銀行東台北分行匯款二千零三十九萬七千五百
六十九元，至擎風公司設於彰化商業銀行基隆分行帳號0000
0000000000號帳戶，甲○○則於同年四月二十五日旋
即持擎風公司前揭帳戶之存摺及印鑑章將該款項提領一空。 （4
）利用不知情之周志祥出具佑僑公司願貼付百分之一利息請求突
破公司提前支付貨款之申請書，經乙○○核准後，由不知情之突
破公司成年出納人員於同年四月二十四日自台灣土地銀行東台北
分行匯款二千三百六十六萬八千八百九十五元，至亞嘉達公司設
於上海商業銀行永和分行帳號00000000000000號
帳戶，甲○○則於同年四月二十五日旋即持亞嘉達公司上揭帳戶
之存摺及印章將該款項提領一空（見原判決第三頁第五至十四行
、第四頁第七至二十行、第五頁第八至十七行、第六頁第五至十
五行）。則依原判決所認定事實，甲○○於提領各該款項前，各
款項分別屬於佑僑公司、容碁公司、擎風公司、亞嘉達公司上開
帳戶內之現金款項，此種情形，是否足認甲○○係對非自己所有
之物擁有實力支配之「持有」狀態？且該等款項之所有權斯時歸
屬於何人？原判決所認侵占之時點係將款匯入佑僑公司、容碁公
司、擎風公司及亞嘉達公司之時，或甲○○等係自佑僑公司等四
家公司帳戶提領款項之時？事關刑法侵占罪之認定，原判決僅於
事實欄內認定該等款項係屬甲○○與乙○○業務上持有之現金而
侵占入己（見原判決第三頁第十五行、第四頁第二十一行、第五
頁第十八行、第六頁第十五行），惟於判決理由內未詳加論述該
等款項於提領之前法律上所有權之歸屬狀態，亦未說明乙○○與
甲○○對該等款項乃「業務上持有」之認定依據，逕認乙○○與
甲○○共同將業務上持有之現金變易為不法所有，自有判決理由
不備之違法。(二)、侵占罪之成立，以擅自處分自己持有他人所有
物，或變更持有之意為所有之意，而逕為所有人之行為，為其構
成要件，雖行為之外形各有不同，要必具有不法所有之意思，方
與侵占罪之構成要件相符，則此意圖不法所有之事實，除應於事
實欄明確記載外，亦應於判決理由內說明其認定之理由依據，方
為適法。又依法應於審判期日調查之證據雖已調查，而其內容未
明瞭者，即與未經調查無異，如遽行判決，仍屬應於審判期日調
查之證據而未予調查，尚不得遽對被告為有利或不利之認定。原
判決固於判決事實欄記載：「甲○○則係乙○○前妻劉美麗之胞
弟，其二人共同基於填製不實會計憑證及記入帳冊、意圖為自己
不法所有之概括犯意聯絡」（見原判決第二頁第七至九行），惟
判決理由內並未詳述認定該二人具有「不法所有意圖」而侵占之
理由依據。且依原判決認定：突破公司於九十一年三月二十八日
分別向佑僑公司、容碁公司、擎風公司、亞嘉達公司採購 X64M
SDRAM、512MK MODULE、IC 000000 -0及LCD MODULE、256M SDRA
M產品，旋於翌日出貨予 PIONEER WORLD CO, LTD、SINOFAIRINT
ERNATIONAL TRADING LIMD、CHUNG KUNG EXPRESS LTD、ARXTECH
NOLOGY（H.K.）LTD、CCS TECHNO LOGI ES（H.K.）LTD五家公司
，而突破公司對於佑僑公司、容碁公司、擎風公司、亞嘉達公司
進貨之付款條件原係次月三十日結帳，然上開公司以資金需求為
由，同時要求突破公司提前一個月付款，並以貨款百分之一為貼
現息，並經突破公司董事長即被告乙○○簽核後，於同年四月二
十四、二十五日即悉數付清前開共計一億五千餘萬元之貨款；且
突破公司對前開五家公司銷貨之收款條件原係Ｏ／Ａ一百二十日
，卻皆於同年四月二十九日提前收回對前開應收款合計二億零五
十三萬一千元云云（見原判決第十頁倒數第七行至第十一頁第十
一行）。縱認乙○○、甲○○所為確屬虛列進銷帳之買空賣空行
為而涉犯商業會計法第七十一條第一款之罪，惟從形式上觀之，
突破公司似增加約略五千萬元之帳面營收利潤，倘無證據足證突
破公司之出貨收款、進貨付款之間差額現金進入乙○○、甲○○
私人帳戶或處於該二人之支配下，如何得以證明該二人確有「為
自己不法所有」之侵占意圖，而足以構成刑法第三百三十六條第
二項業務侵占罪？另有關甲○○於九十一年四月二十五日自佑僑
公司於上海商業銀行永和分行帳號0000000000000
0號帳戶、容碁公司於合作金庫南桃園支庫開立帳號00000
00000000號帳戶、擎風公司於彰化商業銀行基隆分行帳
號00000000000000號帳戶、亞嘉達公司於上海商
業銀行永和分行帳號00000000000000號帳戶內提
取各該款項後，該等款項之下落乙情，甲○○於歷審審理中一再
辯稱其所收部分款項皆轉交於證人林仁博（見一審卷一第二０六
頁第六至十二行；一審卷二第三五一頁背面第三至十七行；二審
卷第九十六頁正面第十一行、同頁背面倒數第十一行、第九十七
頁正面倒數第十二行），以偽作借款資金流向來規避查緝；乙○
○亦供稱該等款項領出後係交由林仁博匯款至香港，再轉匯回台
灣，係因林仁博說他有管道（見一審卷二第四二０頁背面第七至
十四行、第四二二頁正面第二十二至二十五行）。雖經林仁博於
第一審交互詰問程序中予以否認（見一審卷二第三四八頁背面第
十五至末行），惟就林仁博於同年月二十六日（即甲○○領出款
項之翌日）匯款美金八十五萬元到上海商業銀行世貿分行突破公
司帳戶之目的，林仁博於交互詰問程序中檢察官詰問時先後證稱
：「我不記得」、「（提示一八八五一偵卷第七十二頁並告以要
旨：你在調查局表示九十一年四月二十六日匯款美金八十五萬元
的款項是乙○○向你借貸之款項，後來乙○○有把款項陸續歸還
，與你剛才所述不同？）我剛才說的一千萬元沒有還，陸續借的
，美金八十五萬元是另外的」、「（美金八十五萬元何時借的？
）現在不記得，因為已經結掉」（見一審卷二第三四九頁正面第
十八至二十一行、同頁背面倒數第三行至第三五０頁正面第八行
）等語，則證人林仁博就美金八十五萬元「近乎新台幣兩千多萬
元之私人借款」發生之時、地全然無記憶，是否合乎一般常情與
經驗法則？乙○○、甲○○所為之真正意圖，究係侵占？抑或安
排假交易虛增公司營運績效之假象，以免股票交易價格下跌？實
非無疑，原判決除未就乙○○、甲○○有何不法所有意圖於理由
內詳加論述外，且未就上開事項詳加調查，即逕依林仁博未臻明
確之證詞認林仁博於甲○○提款後翌日之匯款行為純屬乙○○私
人借貸之款項（見原判決第十頁第十四至十七行），資為甲○○
、乙○○侵占犯行之不利證據，難謂無理由不備、證據調查未盡
之違誤。(三)、判決不適用法則或適用不當者，為違背法令，刑事
訴訟法第三百七十八條定有明文。原判決認定乙○○自八十八年
間起至九十二年九月十七日止擔任突破公司之董事長兼總經理，
綜理突破公司之業務及決策，並有據實填製會計憑證及記入帳冊
之義務，為從事業務之人，且為商業會計法所稱之商業負責人，
甲○○則係乙○○前妻劉美麗之胞弟，乙○○因見突破公司甫為
上市後第一季營收狀況不如預期，乃安排突破公司與國內廠商及
香港公司之交易以增加公司營運績效，利用不知情之突破公司成
年員工填製不實之採購訂單收貨單、採購入庫單、出貨單及發票
等有關業務文件，造具不實之繳款單及傳票，交由不知情之突破
公司成年會計人員將本件有關交易及貼現息等不實事項記入總分
類帳等會計帳冊等情，論乙○○、甲○○此部分所為，均係犯修
正前商業會計法第七十一條第一款之明知為不實之事項而填製會
計憑證及記入帳冊罪，二人利用不知情之突破公司成年員工及會
計人員填製不實之會計憑證及記入帳冊，為間接正犯。甲○○係
無身分之人而與有從事業務及商業負責人身分之被告乙○○共同
實施犯罪，為身分犯，依修正前刑法第三十一條第一項之規定，
應為共同正犯。惟依卷內證據顯示，突破公司為股票上市公司，
而發行人於依法或主管機關基於法律所發布之命令規定之帳簿、
表冊、傳票、財務報告或其他有關業務文件之內容有虛偽之記載
者，處五年以下有期徒刑、拘役或科或併科二十萬元以下罰金，
行為時即九十一年二月六日修正公布，並自同年二月八日施行之
證券交易法第一百七十四條第一項第五款定有明文（行為後，證
券交易法第一百七十四條條文於九十三年四月二十八日修正公布
，並自同年四月三十日施行，該條第一項第五款規定「發行人、
公開收購人、證券商、證券商同業公會、證券交易所或第十八條
所定之事業，於依法或主管機關基於法律所發布之命令規定之帳
簿、表冊、傳票、財務報告或其他有關業務文件之內容有虛偽之
記載者，處一年以上七年以下有期徒刑，得併科新台幣二千萬元
以下罰金」）。倘乙○○為發行人，其與甲○○明知上開不實之
事項而填製會計憑證及記入帳冊，亦符合發行人於依法或主管機
關基於法律所發布之命令規定之帳簿、表冊、傳票、財務報告或
其他有關業務文件之內容有虛偽記載之情事，何以不構成行為時
證券交易法第一百七十四條第一項第五款之罪？無身分之甲○○
是否仍論以共同正犯？此罪與修正前商業會計法第七十一條第一
款之關係如何？原判決均未予論述明白，非惟理由不備，且有不
適用法則之違背法令。(四)、依九十二年二月六日修正公布，同年
九月一日起施行之刑事訴訟法第一百五十九條之三規定，被告以
外之人於審判中有死亡、身心障礙致記憶喪失或無法陳述、滯留
國外或所在不明而無法傳喚或傳喚不到、到庭後無正當理由拒絕
陳述之任一情形，而其前於檢察事務官、司法警察官或司法警察
調查中所為陳述，經證明具有可信之特別情況，且為證明犯罪事
實之存否所必要者，得為證據。是依該條規定，被告以外之人於
檢察事務官、司法警察（官）調查時所為，本無證據能力，必因
其嗣於審判中有上開實際不能到庭，或到庭不能（願）陳述，以
接受交互詰問情形，而其先前審判外之陳述具備「可信性」及「
必要性」二要件，始例外得認為有證據能力。其中所謂「具有可
信之特別情況」，係屬「信用性」之證據能力要件，而非「憑信
性」之證據證明力，法院自應就其陳述當時之原因、過程、內容
、功能等外在環境加以觀察，以判斷其陳述，是否出於「真意」
、有無違法取供等，其信用性已獲得確定保障之特別情況，加以
論斷說明其憑據，非可僅以證人審判外所證距離案發時間較近、
記憶較為清晰為「可信性」認定之理由，蓋證人審判外陳述本質
上必然先於審判程序且距離犯罪案發時間較近，經驗法則上並無
例外之情形，果裁判者以此為「可信性」判斷之依據，此「可信
性」要件必始終存在，將使傳聞證據「例外」情況下具備證據能
力之規定變成通常之「原則」，則傳聞法則例外規定之「可信性
」要件豈非形同虛設？自與刑事訴訟法第一百五十九條所揭櫫之
「直接審理原則」有違。而所稱「為證明犯罪事實存否所必要者
」，係指就具體個案案情及相關卷證判斷，為發現實質真實目的
，認為除該項審判外之陳述外，已無從再就同一供述者，取得與
其上開審判外陳述之相同供述內容，倘以其他證據代替，亦無從
達到同一目的之情形而言。原判決認定甲○○成立商業會計法第
七十一條第一款商業負責人明知不實事項而填製會計憑證或記入
帳冊罪之身分共犯，無非係以證人即佑僑公司與亞嘉達公司實際
負責人周志祥於法務部調查局（下稱調查局）所證（見原判決第
八頁倒數第六行至第九頁第十行），以及容碁公司負責人黃清耀
調查局所證（見原判決第九頁第十三至末行），為其認定之主要
依據，且以該二人之審判外陳述合於刑事訴訟法第一百五十九條
之三傳聞法則例外之規定，而得作為本案之證據（見原判決第六
頁倒數第六行至第七頁第四行）。惟原判決認定周志祥與黃清耀
之審判外陳述合於刑事訴訟法第一百五十九條之三規定而具有證
據能力，其理由僅以：證人即容碁公司負責人黃清耀，佑僑公司
、亞嘉達公司實際負責人周志祥經原審傳喚不到，復拘提無著，
而渠等前於法務部調查員詢問時所為之陳述，距離案發時間較近
，記憶清晰，動機純正，具有可信之特別情況（見原判決第六頁
倒數第二行至第七頁第三行）云云，為其認定「可信性」之依據
，未就周志祥、黃清耀陳述當時之原因、過程、內容、功能等外
在環境加以觀察，以判斷其陳述，是否出於真意、有無違法取供
等，其信用性已獲得確定保障之特別情況，加以論斷說明。又我
國刑事訴訟程序事實審係採覆審制，且刑事訴訟法第一百六十三
條第二項但書規定亦賦與事實審法院依職權發現真實之義務，而
黃清耀、周志祥之供述證據就本件犯罪事實之認定係屬關鍵證據
，應屬該條但書所稱對被告利益重大關係之事項，第二審法院自
應依職權調查之。則上訴人乙○○與甲○○縱未於第二審程序聲
請傳喚審判外供述證人，第二審法院亦不得僅以第一審法院曾傳
喚證人無果，而於適用刑事訴訟法第一百五十九條之三傳聞法則
例外規定時，免除其依法傳喚或說明無法傳喚理由之義務。原審
未再依法傳喚證人黃清耀、周志祥，亦未於判決理由內說明該二
人於第二審程序有何無法傳喚之情事，即逕以第一審法院傳喚、
拘提二人無著為由，而適用刑事訴訟法第一百五十九條之三規定
之依據，參諸前開意旨，原判決就黃清耀、周志祥調查局所為證
述之證據能力判斷，難謂無判決適用法則不當之違法。(五)、有罪
判決就有利被告之證據不予採納，應於判決理由內說明不予採納
之理由，倘有利被告之證據不予採納未說明其理由，判決即有理
由不備之違法，刑事訴訟法第三百十條第二款、同法第三百七十
九條第十四款定有明文。原判決以證人黃清耀、周志祥於調查局
之供述，作為甲○○犯商業會計法第七十一條第一款明知不實事
項填製會計憑證罪之主要證據，業如前述，惟依證人王旭、簡美
惠、李固治於第一審所證（見一審卷二第二七九頁正面第十九至
二十一行、第三三三頁正面倒數第二行至背面第一行、第三三六
頁背面第十三至十六行），甲○○並無參與製作或指示突破公司
財務會計部門相關人員如何製作發票及付款憑證；乙○○於第一
審分離程序中亦以證人身分證稱：「（九十一年三月有關交易流
程、進出貨流程，甲○○有無參與？）沒有。（這些交易的相關
會計憑證，製作程序為何？）廠商出完貨後，會把發票送來公司
給採購請款，採購根據工廠的收貨單，作單據再送給會計，會計
審核後送給財務撥款。（前述所講的程序，甲○○有無參與？）
沒有。（關於這些程序，甲○○何時才有參與？）他是五月多我
們開那個會，他四月去領錢，他還不知道領的是甚麼錢，後來洗
錢防治中心查，我們五月才開會，請甲○○作借款還款的動作，
他才知道」（見一審卷二第四二一頁背面倒數第十一行至第四二
二頁正面第十三行），該等供述皆有利於甲○○。參以證人周志
祥雖於調查局證稱九十一年三月間趙亦平帶甲○○至其民權東路
六段二七０號八樓辦公室，表示欲介紹生意給伊，嗣後甲○○交
付兩張容碁公司九十一年三月份之統一發票，要求伊開立二千零
四十一萬三千七百三十二．五元及二千三百九十萬七千九百七十
五元金額之發票給突破公司（見九十二偵字第一八八五０號卷一
第二十四頁末行至第二十五頁第四行）等語云云；惟依趙亦平九
十二年九月十六日於調查局所證：「當時我係帶著乙○○到周志
祥辦公室，介紹其與周志祥認識，並非帶甲○○前往，應係周志
祥記錯」（見九十二年偵字第一八八五０號卷一第七０頁），嗣
後趙亦平於第一審則改稱：「（你究竟是帶乙○○或是帶甲○○
去？）我記得有帶甲○○去過，有無帶乙○○去過我沒印象」（
見一審卷二第四一五頁第七至十行），則上開周志祥審判外陳述
內容實情為何？仍未臻明確。原判決未就王旭、簡美惠、李固治
、乙○○等於第一審，趙亦平於調查局有利甲○○之陳述，何以
不足採信，於理由內說明其認定之依據，逕採周志祥審判外之不
利陳述作為甲○○犯明知不實事項填製會計憑證罪之證據，自有
判決理由不備之違法。(六)、證據之證明力，固屬於法院判斷之自
由，但不得違背經驗法則與論理法則。犯罪事實既依證據而認定
之，犯罪事實之內容自應與經驗法則無違，方為適法。原判決就
突破公司與擎風公司間假買賣之犯罪事實認定：「甲○○利用不
知情之周志祥出具佑僑公司願貼付百分之一利息請求突破公司提
前支付貨款之申請書，經乙○○核准後，由不知情之突破公司成
年出納人員於同年四月二十五日自台灣土地銀行東台北分行匯款
新台幣二千零三十九萬七千五百六十九元，至擎風公司設於彰化
商業銀行基隆分行帳號00000000000000號帳戶，
乙○○再利用不知情之突破公司成年員工造具不實之繳款單及傳
票，交由不知情之突破公司成年會計人員將上開交易及貼現息等
不實事項記入總分類帳等會計帳冊」（見原判決第五頁第八至十
六行），惟依原判決所認，佑僑公司實際負責人為周志祥，擎風
公司負責人為謝嘉入（見原判決第二頁第十一至十三行），二者
顯係不同公司，則何以突破公司得以「佑僑公司」所出具之提前
付款申請書，虛偽提前支付對「擎風公司」之買賣貨款？理由內
亦未詳敘憑以認定之證據及理由，並與一般經驗法則有違，非惟
理由不備，亦有違採證法則之可議。以上或為上訴意旨所指摘，
或為本院得依職權調查之事項，應認有撤銷原判決發回更審之原
因。又原判決說明乙○○不另為無罪諭知（即與同案被告劉美麗
涉犯業務侵占罪）部分，因公訴人認與前揭論罪犯行有裁判上一
罪關係，基於審判不可分原則，應併予發回。
據上論結，應依刑事訴訟法第三百九十七條、第四百零一條，判
決如主文。
中    華    民    國  九十七  年    四    月    九    日
                      最高法院刑事第十庭
                          審判長法官  王  居  財
                                法官  郭  毓  洲
                                法官  黃  梅  月
                                法官  邱  同  印
                                法官  魏  新  和
      本件正本證明與原本無異
                                      書  記  官
中    華    民    國  九十七  年    四    月   十一   日
                                                      Ｑ


司法院資訊處製作；財團法人民間司法改革基金會備份。
